---
title: "Automatizar o processamento de dados e-SISTAFE"
output: rmarkdown::html_vignette
vignette: >
  %\VignetteIndexEntry{Automatização do Processamento de Extractos do e-SISTAFE}
  %\VignetteEngine{knitr::rmarkdown}
  %\VignetteEncoding{UTF-8}
---

```{r setup, include = FALSE}
knitr::opts_chunk$set(
  collapse = TRUE,
  comment  = "#>",
  message  = FALSE,
  warning  = FALSE
)
library(easystafe)
library(dplyr)
library(gt)
library(glue)
```

## Introdução
Este documento explica como utilizar o pacote `easystafe` para automatizar a criação de 
um conjunto de dados analíticos a partir de exportações do e-SISTAFE no contexto 
do Ministério da Educação e Cultura (MEC). Através da utilização de um conjunto básico de 
funções, o pacote elimina a necessidade de realizar trabalhos manuais trabalhosos, tais 
como filtrar as exportações para obter apenas os dados específicos do MEC, eliminar a 
duplicação hierárquica e adicionar metadados essenciais para cada utilização na análise.  

Com poucas linhas de código em R, o `easystafe` consegue:

- Carregar vários ficheiros extraídos do e-SISTAFE de uma pasta;
- Extrair os metadados relevantes a partir dos nomes dos ficheiros (período de reporte, tipo de relatório, etc.);
- Limpar e padronizar as colunas dos dados;
- Filtrar os UGBs pertencentes ao sector da Educação;
- Classificar e desduplicar as entradas CED através de subtracção hierárquica;
- Gravar os dados processados num ficheiro Excel pronto para análise.

Esta abordagem de processamento baseada em código demora apenas segundos, em 
comparação com os dias que são necessários para aplicar um processo manual propenso a erros.  

---

## Etapas do Processamento

O diagrama abaixo mostra as etapas principais do processamento com `easystafe`:

```{r pipeline-diagram, echo = FALSE, fig.cap = "Etapas do pipeline easystafe"}
# Diagrama Mermaid incluído no documento Quarto/R Markdown
# (ver ficheiro .qmd para versão Mermaid interactiva)
```

```
Ficheiros e-SISTAFE (gravado numa pasta)
          │
          ▼
  1. Carregar ficheiros
          │
          ▼
  2. Extrair metadados
          │
          ▼
  3. Limpar colunas
          │
          ▼
  4. Filtrar para linhas de Educação
          │
          ▼
  5. Subtracção hierárquica (desduplicação)
          │
          ▼
  6. Gravar ficheiro final
```

---

## Pré-requisitos

Antes de executar o pipeline, certifique-se de que:

1. O pacote `easystafe` está instalado e carregado.
2. Os ficheiros de extracto exportados do e-SISTAFE estão guardados numa pasta
   acessível (por exemplo, `"Data/"`).
3. O ficheiro de referência de UGBs de educação está disponível em
   `"Documentos/Codigos de UGBs.xlsx"`, na folha `"UGBS"`.


## Carregar pacotes no R
```{r carregar-pacotes, eval = FALSE}
library(easystafe)
library(readxl)
library(dplyr)
library(gt)
```


## Passo 1: Definir UBG's do MEC

O processamento começa com a definição e a aplicação de um filtro UGB. Isto permite que o conjunto de dados seja reduzido às linhas relevantes para o MEC. 

```{r carregar-ugb, eval = FALSE}
# Este código importa os UGBs relevantes da área da educação para o ambiente R, para que possam ser utilizados.

ugb_lookup <- read_excel(
  "Documents/Codigos de UGBs.xlsx",
  sheet = "UGBS"
)
```

Esta tabela contém os nomes e códigos de todos os UGBs do sector da educação.
É ela que determina quais linhas do extracto são mantidas na etapa de filtragem.


## Passo 2: Definir Caminho aos Ficheiros e-SISTAFE

```{r definir-path, eval = FALSE}
# Este código define a pasta na qual são guardadas as exportações do e-SISTAFE em formato Excel
pasta_extractos <- "Data/extractos/"
```

Todos os ficheiros `.xlsx` presentes nesta pasta serão processados
automaticamente. Não é necessário abrir os ficheiros um a um.

---

## Passo 3: Executar o Código

Com apenas a função `processar_extracto_sistafe()` o pacote executa
todas as etapas de filtragem e desduplicação:

```{r processar, eval = FALSE}
df_processado <- processar_extracto_sistafe(
  source_path    = pasta_extractos,
  ugb_lookup     = ugb_lookup,
  include_meta   = TRUE,
  include_percent = FALSE,
  quiet          = FALSE
)
```

O argumento `quiet = FALSE` faz com que o R mostre mensagens de progresso
durante o processamento — útil para acompanhar o que está a acontecer,
especialmente da primeira vez.

Enquanto o pipeline corre, verá mensagens como:

```
✔ 12 ficheiros carregados.
✔ Metadados extraídos.
✔ Colunas limpas.
✔ Filtragem de UGBs aplicada: 8 341 linhas mantidas de 24 107.
✔ Classificação CED concluída.
✔ Subtracção hierárquica aplicada.
```

---

## O Que Acontece Por Dentro? Uma Visão Detalhada

Esta secção explica cada etapa do pipeline para quem quiser compreender
o que a função `processar_extracto_sistafe()` faz internamente.

### Extracção de Metadados

A função `extrair_meta_extracto()` analisa automaticamente o **nome de cada
ficheiro** para extrair informação sobre o período de reporte.

Por exemplo, a partir de um nome como:

```
Funcionamento_2025_Dezembro_DAF_UGB123.xlsx
```

...a função extrai:

| Campo           | Valor extraído |
|-----------------|----------------|
| `reporte_tipo`  | Funcionamento  |
| `ano`           | 2025           |
| `mes`           | Dezembro       |
| `ugb_id`        | UGB123         |

Desta forma, não é necessário abrir cada ficheiro para saber a que período
pertence — o nome do ficheiro já contém essa informação.

### Limpeza de Colunas

Os ficheiros exportados do e-SISTAFE têm nomes de colunas com espaços,
acentos e maiúsculas inconsistentes. O pipeline padroniza automaticamente
todos os nomes de colunas para o formato `snake_case` (minúsculas, sem
espaços), tornando o código mais fiável e previsível.

### Filtragem de UGBs do Sector da Educação

Muitos extractos contêm dados de UGBs que não pertencem ao sector da
educação. Esta etapa compara cada linha do extracto com a tabela de
referência de UGBs e remove as linhas que não correspondem a nenhum UGB
de educação.

O resultado é apresentado antes e depois do filtro para que seja possível
verificar quantas linhas foram removidas:

| Classificação | Nº de Linhas |
|---------------|:------------:|
| Manter        | 8 341        |
| Remover       | 15 766       |
| **Total**     | **24 107**   |

### Remoção de Linhas de Agregação

Os extractos do e-SISTAFE contêm linhas de subtotal e cabeçalho que não
representam transacções individuais. Estas linhas são identificadas e
removidas, mantendo apenas as linhas com dados analíticos completos.

Especificamente, são mantidas apenas as linhas que:

- Têm um código CED preenchido (*linhas de Valor*), **ou**
- Têm os campos `funcao`, `programa` e `fr` todos preenchidos (*linhas de Métrica*).

### Classificação dos Grupos CED (A, B, C, D)

O e-SISTAFE organiza as dotações numa hierarquia de quatro níveis, que o
pacote designa por grupos A, B, C e D:

| Grupo | Descrição                          | Acção no pipeline |
|-------|------------------------------------|:-----------------:|
| A     | Nível mais granular (sub-item CED) | Manter            |
| B     | Agregação de nível intermédio       | Manter (ajustar)  |
| C     | Agregação de nível superior         | Manter (ajustar)  |
| D     | Totais gerais                       | Remover           |

O grupo D é removido imediatamente por representar apenas somas de topo
que duplicariam os valores dos outros grupos.

### Subtracção Hierárquica (Eliminação de Dupla Contagem)

Esta é a etapa mais importante — e a mais difícil de fazer correctamente
de forma manual. Os grupos B e C incluem nos seus valores os montantes dos
grupos que lhes estão subordinados, o que causaria dupla contagem se
somássemos todos os grupos directamente.

O pipeline resolve isto em três passos sequenciais:

**Passo 1:** Subtrair os valores do Grupo A do Grupo B correspondente
(dentro do mesmo `ced_b4`).

**Passo 2:** Subtrair o Grupo B ajustado (resultado do Passo 1) do
Grupo C correspondente (dentro do mesmo `ced_b3`).

**Passo 3:** Subtrair o Grupo A directamente do Grupo C nos casos em
que não existe um Grupo B intermédio (dentro do mesmo `ced_b3`).

Após estes três passos, a soma de todos os valores no dataframe final
representa o total real de execução orçamental, sem qualquer duplicação.

---

## Passo 4: Verificar o Resultado

Antes de guardar, é boa prática verificar o resultado com uma breve
inspecção. O código abaixo mostra um resumo por tipo de relatório e mês:

```{r verificar-resultado, eval = FALSE}
df_processado |>
  count(reporte_tipo, ano, mes, name = "n_linhas") |>
  gt() |>
  cols_label(
    reporte_tipo = "Tipo de Relatório",
    ano          = "Ano",
    mes          = "Mês",
    n_linhas     = "Nº de Linhas"
  ) |>
  tab_header(title = "Resumo do Extracto Processado") |>
  grand_summary_rows(
    columns = n_linhas,
    fns     = list(Total ~ sum(.)),
    fmt     = ~ fmt_integer(.)
  )
```

---

## Passo 5: Guardar o Resultado em Excel

A função `gravar_extracto_sistafe()` guarda o dataframe processado num
ficheiro Excel, construindo automaticamente o nome do ficheiro a partir
dos metadados (tipo de relatório, ano, mês e data de hoje):

```{r guardar, eval = FALSE}
gravar_extracto_sistafe(
  df            = df_processado,
  output_folder = "Dataout/"
)
```

O ficheiro será guardado com um nome no formato:

```
Funcionamento_2025_Dezembro_20260327.xlsx
```

Não é necessário definir o nome manualmente — o pacote trata disso automaticamente.

---

## Resumo

Com o pacote `easystafe`, o processamento completo de um mês de extractos
do e-SISTAFE pode ser feito com menos de 10 linhas de código:

```{r resumo-final, eval = FALSE}
library(easystafe)
library(readxl)

ugb_lookup <- read_excel("Data/ugb/Codigos de UGBs.xlsx", sheet = "UGBS")

df_processado <- processar_extracto_sistafe(
  source_path     = "Data/extractos/",
  ugb_lookup      = ugb_lookup,
  include_meta    = TRUE,
  include_percent = FALSE,
  quiet           = TRUE
)

gravar_extracto_sistafe(df = df_processado, output_folder = "Dataout/")
```

O resultado é um ficheiro Excel limpo, consistente e pronto para análise —
produzido em segundos, com total rastreabilidade de cada decisão tomada
durante o processamento.

---

*Para mais informações sobre as funções individuais do pacote, consulte a
documentação com `?processar_extracto_sistafe`, `?extrair_meta_extracto`,
e `?gravar_extracto_sistafe`.*
