---
title: "Processar dados do e-SISTAFE"
output: rmarkdown::html_vignette
vignette: >
  %\VignetteIndexEntry{Automatização do Processamento de Extractos do e-SISTAFE}
  %\VignetteEngine{knitr::rmarkdown}
  %\VignetteEncoding{UTF-8}
---

```{r setup, include = FALSE}
knitr::opts_chunk$set(
  collapse = TRUE,
  comment  = "#>",
  message  = FALSE,
  warning  = FALSE
)
library(easystafe)
library(dplyr)
library(purrr)
library(readxl)
library(writexl)
library(janitor)
library(glue)
library(arrow)
```

## Introdução

Este documento explica como utilizar o pacote `easystafe` para automatizar a criação de
um conjunto de dados analíticos a partir de exportações do e-SISTAFE no contexto
do Ministério da Educação e Cultura (MEC). Com um conjunto reduzido de funções encadeadas,
o pacote elimina a necessidade de realizar trabalhos manuais morosos, tais como filtrar
exportações para obter apenas os dados do MEC, eliminar duplicações hierárquicas e
adicionar metadados descritivos para análise.

O pipeline actual do `easystafe` permite:

- Carregar todas as tabelas de referência (UGBs, funções e programas) a partir de um
  único ficheiro Excel de lookup;
- Processar múltiplas pastas de extractos e-SISTAFE em sequência, combinando os
  resultados automaticamente;
- Limpar, padronizar e filtrar os dados por UGB do sector da Educação;
- Classificar e desduplicar as entradas CED através de subtracção hierárquica;
- Corrigir valores negativos com registo de auditoria;
- Enriquecer o dataset com informação descritiva (província, distrito, nível funcional,
  tipo de programa);
- Gravar os dados processados em formato Parquet e Excel, prontos para análise.

Esta abordagem baseada em código processa vários meses de dados em segundos, em
comparação com os dias necessários para realizar o mesmo trabalho manualmente.

---

## Etapas do Processamento

```
Ficheiros e-SISTAFE (em pastas YYYYMM/)
          │
          ▼
  1. Carregar lookups (UGB, Função, Programa)
          │
          ▼
  2. Iterar sobre pastas com map()
          │
          ▼
  3. Para cada pasta:
     a. Carregar ficheiros
     b. Extrair ano/mês do nome da pasta
     c. Extrair metadados do nome do ficheiro
     d. Limpar e padronizar colunas
     e. Filtrar UGBs do sector da Educação
     f. Classificação CED e remoção do Grupo D
     g. Subtracção hierárquica (desduplicação)
     h. Correcção de valores negativos
          │
          ▼
  4. Combinar todas as pastas (list_rbind)
          │
          ▼
  5. Enriquecer com lookups descritivos
          │
          ▼
  6. Gravar ficheiros (Parquet + Excel)
```

---

## Pré-requisitos

Antes de executar o pipeline, certifique-se de que:

1. O pacote `easystafe` está instalado e carregado.
2. Os ficheiros de extracto do e-SISTAFE estão organizados em pastas com o formato
   `YYYYMM` (por exemplo, `Data/202602/`). **Este formato é obrigatório** para que o
   pacote consiga derivar automaticamente o ano e o mês de cada extracto.
3. O ficheiro de lookup (`lookup.xlsx`) está disponível e contém as folhas `ugb`,
   `funcao` e `programa`.

## Carregar Pacotes

```{r carregar-pacotes, eval = FALSE}
library(dplyr)
library(purrr)
library(readxl)
library(writexl)
library(janitor)
library(glue)
library(arrow)
library(easystafe)
```

---

## Passo 1: Definir Variáveis Globais

O pipeline começa com a definição de dois objectos: o caminho para o ficheiro de lookup
e um vector com os caminhos das pastas de extractos a processar.

```{r definir-vars, eval = FALSE}
# Ficheiro Excel com as tabelas de referência
metadata_lookup <- "Documents/lookup.xlsx"

# Vector de pastas — cada uma corresponde a um mês de extractos
paths_esistafe <- c(
  "Data/202502",
  "Data/202503",
  "Data/202504",
  "Data/202512",
  "Data/202601",
  "Data/202602",
  "Data/202603",
  "Data/202604"
)
```

A convenção de nomenclatura `YYYYMM` não é apenas organização — o pacote lê o nome
da pasta para extrair automaticamente `ano` e `mes` para cada linha do dataset.
Se uma pasta não seguir este formato, as colunas serão preenchidas com `NA` e
será emitido um aviso.

---

## Passo 2: Carregar os Lookups

A função `carregar_lookups_esistafe()` lê as três folhas obrigatórias do ficheiro de
referência e devolve uma lista nomeada pronta a ser utilizada no resto do pipeline.

```{r carregar-lookups, eval = FALSE}
lookups <- carregar_lookups_esistafe(metadata_lookup)
```

A lista `lookups` contém três elementos:

| Elemento        | Folha Excel  | Chave de ligação | Colunas principais adicionadas              |
|-----------------|:------------:|:----------------:|---------------------------------------------|
| `lookups$ugb`   | `ugb`        | `codigo_ugb`     | `provincia`, `distrito`, `ambito`, `descricao`, colunas `adm*` |
| `lookups$funcao`| `funcao`     | `funcao`         | `funcao_nivel`                              |
| `lookups$programa` | `programa` | `programa`      | `programa_tipo`                             |

A função valida a presença das três folhas antes de tentar ler qualquer dado — se
alguma estiver ausente, é emitido um erro claro com o nome da folha em falta.

---

## Passo 3: Processar os Extractos

Esta é a etapa central do pipeline. A função `processar_extracto_esistafe()` é aplicada
a cada pasta através de `purrr::map()`, e os resultados são combinados com `list_rbind()`.

```{r processar, eval = FALSE}
df_esistafe <- paths_esistafe |>
  map(\(path) processar_extracto_esistafe(
    source_path           = path,
    df_ugb_lookup         = lookups$ugb,
    include_percent       = FALSE,
    include_file_metadata = TRUE,
    include_metrica       = TRUE,
    correct_negatives     = TRUE,
    quiet                 = FALSE
  )) |>
  list_rbind()
```

### Argumentos Principais

| Argumento              | Valor no exemplo | O que faz                                                                 |
|------------------------|:----------------:|---------------------------------------------------------------------------|
| `source_path`          | cada `path`      | Pasta com os ficheiros `.xlsx` a processar                                |
| `df_ugb_lookup`        | `lookups$ugb`    | Tabela de referência de UGBs do MEC                                       |
| `include_percent`      | `FALSE`          | Remove as colunas de percentagem do output                                |
| `include_file_metadata`| `TRUE`           | Adiciona `reporte_tipo`, `data_reporte` e `data_extraido` ao dataset      |
| `include_metrica`      | `TRUE`           | Mantém as linhas de métrica (para validação) além das linhas de valor     |
| `correct_negatives`    | `TRUE`           | Detecta e corrige valores negativos, criando linhas de auditoria          |
| `quiet`                | `FALSE`          | Mostra mensagens de progresso durante o processamento                     |

### Exemplo de Mensagens de Progresso (`quiet = FALSE`)

Enquanto cada pasta é processada, verá mensagens como:

```
A identificar ficheiros...
3 ficheiro(s) encontrado(s). A carregar...
Ficheiros carregados: 3 | Linhas: 18 204
A adicionar pasta_fonte, ano e mes...
A extrair e adicionar metadados...
A limpar nomes de colunas...
A filtrar UGB's de educação...
A classificar grupos CED e remover grupo D...
A executar subtracção hierárquica — Passo 1 (A → B)...
A executar subtracção hierárquica — Passo 2 (B → C)...
A executar subtracção hierárquica — Passo 3 (A directo → C)...
Correcção de negativos: 4 ugb_funcao_prog_fr(s) identificado(s) e corrigido(s).
  Soma absoluta dos valores negativos convertidos a zero: 12,340 (0.03% da soma total)
Processamento concluído: 3 ficheiro(s) processado(s) com sucesso.
```

### Porque `map()` em vez de uma única chamada?

No pipeline anterior, `processar_extracto_esistafe()` aceitava um único `source_path`.
A abordagem actual com `map()` oferece várias vantagens:

- **Controlo granular:** cada pasta é processada independentemente, tornando mais fácil
  identificar problemas num mês específico.
- **Derivação automática de ano/mês:** o nome da pasta (ex: `"202602"`) é lido para
  criar as colunas `ano` e `mes` em cada linha — algo que não seria possível com um
  único caminho genérico.
- **Escalabilidade:** adicionar um novo mês ao pipeline é tão simples como acrescentar
  uma linha ao vector `paths_esistafe`.

---

## Passo 4: Enriquecer com Lookups Descritivos

Após combinar todos os meses, a função `adicionar_lookups_esistafe()` junta informação
descritiva ao dataset através de três `left_join()` automáticos.

```{r adicionar-lookups, eval = FALSE}
df_esistafe <- df_esistafe |>
  adicionar_lookups_esistafe(lookups)
```

As colunas adicionadas e o seu posicionamento no dataset:

| Origem         | Colunas adicionadas                                               | Posição no dataset         |
|----------------|-------------------------------------------------------------------|---------------------------|
| `lookups$ugb`  | `provincia`, `distrito`, `ambito`, colunas `adm*`, `nivel_da_instituicao`, `descricao` | Após `ced` |
| `lookups$funcao` | `funcao_nivel`                                                  | Após `funcao`             |
| `lookups$programa` | `programa_tipo`                                               | Após `ced`                |

---

## Passo 5: Gravar o Resultado

A função `gravar_esistafe()` grava o dataset final em dois formatos simultaneamente:
**Parquet** (para análise eficiente em R ou Python) e **Excel** (para partilha e
revisão manual).

```{r gravar, eval = FALSE}
gravar_esistafe(
  df            = df_esistafe,
  output_folder = "Dataout/",
  quiet         = TRUE
)
```

O nome dos ficheiros é construído automaticamente a partir dos anos presentes nos dados
e da data de hoje. Por exemplo, para dados de 2025 e 2026 processados a 21 de Maio de 2026:

```
Dataout/e-SISTAFE_2025-2026_2026-05-21.parquet
Dataout/e-SISTAFE_2025-2026_2026-05-21.xlsx
```

Não é necessário definir o nome manualmente — o pacote trata disso com base nos
metadados já presentes no dataset.

A função devolve invisivelmente uma lista com os dois caminhos, que pode capturar
se necessário:

```{r gravar-paths, eval = FALSE}
paths <- gravar_esistafe(df_esistafe, output_folder = "Dataout/", quiet = FALSE)
paths$parquet  # caminho do ficheiro Parquet
paths$excel    # caminho do ficheiro Excel
```

---

## O Que Acontece Por Dentro? Uma Visão Detalhada

Esta secção explica cada etapa interna do processamento executado por
`processar_extracto_esistafe()` para quem quiser compreender o que acontece
em cada chamada de `map()`.

### Derivação de Ano e Mês

O pacote extrai `ano` e `mes` directamente do nome da pasta de origem. Por exemplo,
a pasta `"Data/202602"` produz `ano = 2026` e `mes = "Fevereiro"` em todas as
linhas do extracto correspondente.

Uma coluna `pasta_fonte` é também adicionada, contendo apenas o nome da pasta
(sem o caminho completo), o que facilita a rastreabilidade da origem dos dados.

### Extracção de Metadados do Ficheiro

Quando `include_file_metadata = TRUE`, a função `extrair_meta_extracto()` analisa
o **nome de cada ficheiro** para extrair o tipo de relatório e as datas de referência
e extracção. Por exemplo, a partir de:

```
DemonstrativoConsolidadoOrcamentoFuncionamento_20251231_20260205.xlsx
```

...são extraídos:

| Campo            | Valor extraído  |
|------------------|-----------------|
| `reporte_tipo`   | Funcionamento   |
| `data_reporte`   | 2025-12-31      |
| `data_extraido`  | 2026-02-05      |

### Limpeza de Colunas

Os ficheiros exportados do e-SISTAFE têm nomes de colunas com espaços, acentos e
maiúsculas inconsistentes. O pipeline padroniza automaticamente todos os nomes para
o formato `snake_case` com `janitor::clean_names()`, tornando o código mais fiável.

### Filtragem de UGBs do Sector da Educação

O extracto bruto contém dados de UGBs de todos os sectores. Esta etapa compara cada
linha com `lookups$ugb` e remove as linhas que não correspondem a UGBs do MEC.
O resultado é apresentado nas mensagens de progresso:

| Classificação | Nº de Linhas (exemplo) |
|---------------|:----------------------:|
| Manter        | 8 341                  |
| Remover       | 15 766                 |
| **Total**     | **24 107**             |

### Remoção de Linhas de Agregação e Classificação `data_tipo`

Os extractos contêm linhas de subtotal e cabeçalho sem dados analíticos. O pipeline
remove-as e classifica as linhas restantes na coluna `data_tipo`:

- **`"Valor"`** — linha com código CED preenchido; representa execução orçamental.
- **`"Métrica"`** — linha sem CED mas com `funcao`, `programa` e `fr` preenchidos;
  útil para validação cruzada (incluída quando `include_metrica = TRUE`).

### Classificação dos Grupos CED (A, B, C, D)

O e-SISTAFE organiza as dotações numa hierarquia de quatro níveis:

| Grupo | Descrição                           | Acção no pipeline       |
|-------|-------------------------------------|:-----------------------:|
| A     | Nível mais granular (sub-item CED)  | Manter                  |
| B     | Agregação de nível intermédio       | Manter (com ajuste)     |
| C     | Agregação de nível superior         | Manter (com ajuste)     |
| D     | Totais gerais                       | Remover imediatamente   |

### Subtracção Hierárquica (Eliminação de Dupla Contagem)

Esta é a etapa mais crítica — e a mais difícil de replicar manualmente. Os grupos B e C
incluem nos seus valores os montantes dos grupos subordinados, o que causaria dupla
contagem numa soma directa. O pipeline resolve isto em três passos sequenciais:

**Passo 1:** Subtrair os valores do Grupo A do Grupo B correspondente (dentro do mesmo `ced_b4`).

**Passo 2:** Subtrair o Grupo B ajustado (resultado do Passo 1) do Grupo C correspondente
(dentro do mesmo `ced_b3`).

**Passo 3:** Subtrair o Grupo A directamente do Grupo C nos casos em que não existe um
Grupo B intermédio (dentro do mesmo `ced_b3`).

Após estes três passos, a soma de todos os valores no dataframe final representa o
total real de execução orçamental, sem qualquer duplicação.

### Correcção de Valores Negativos

Quando `correct_negatives = TRUE`, o pipeline detecta e corrige valores negativos nas
11 colunas numéricas principais:

1. Identifica todos os `ugb_funcao_prog_fr` que contêm pelo menos um valor negativo.
2. Cria uma **cópia de auditoria** dessas linhas com `data_tipo = "Corregido"`,
   preservando os valores originais para rastreabilidade.
3. Substitui os valores negativos por zero nas linhas `"Valor"` originais.
4. Adiciona dois indicadores binários:
   - `valor_corregido`: `1` para qualquer linha cujo grupo de identificação continha
     um negativo (independentemente da magnitude).
   - `valor_negativo`: `1` apenas para linhas com pelo menos um valor ≤ −1.

Uma mensagem de resumo é sempre emitida após esta etapa, mesmo com `quiet = TRUE`:

```
Correcção de negativos: 4 ugb_funcao_prog_fr(s) identificado(s) e corrigido(s).
  Soma absoluta dos valores negativos convertidos a zero: 12,340 (0.03% da soma total
  de colunas numéricas [data_tipo == 'Valor']).
```

---

## Resumo: Pipeline Completo

O pipeline completo para processar oito meses de extractos do e-SISTAFE cabe em menos
de 20 linhas de código:

```{r resumo-final, eval = FALSE}
library(dplyr)
library(purrr)
library(readxl)
library(writexl)
library(janitor)
library(glue)
library(arrow)
library(easystafe)

# Variáveis globais
metadata_lookup <- "Documents/lookup.xlsx"
paths_esistafe <- c(
  "Data/202502", "Data/202503", "Data/202504", "Data/202512",
  "Data/202601", "Data/202602", "Data/202603", "Data/202604"
)

# Carregar lookups
lookups <- carregar_lookups_esistafe(metadata_lookup)

# Processar, combinar e enriquecer
df_esistafe <- paths_esistafe |>
  map(\(path) processar_extracto_esistafe(
    source_path           = path,
    df_ugb_lookup         = lookups$ugb,
    include_percent       = FALSE,
    include_file_metadata = TRUE,
    include_metrica       = TRUE,
    correct_negatives     = TRUE,
    quiet                 = TRUE
  )) |>
  list_rbind() |>
  adicionar_lookups_esistafe(lookups)

# Gravar (Parquet + Excel)
gravar_esistafe(df_esistafe, output_folder = "Dataout/")
```

O resultado são dois ficheiros prontos para análise — produzidos em segundos, com total
rastreabilidade de cada decisão tomada durante o processamento.

---

*Para mais informações sobre as funções individuais do pacote, consulte a documentação
com `?processar_extracto_esistafe`, `?carregar_lookups_esistafe`,
`?adicionar_lookups_esistafe` e `?gravar_esistafe`.*
