---
title: "Processar dados do e-SISTAFE"
output: rmarkdown::html_vignette
vignette: >
  %\VignetteIndexEntry{Automatização do Processamento de Extractos do e-SISTAFE}
  %\VignetteEngine{knitr::rmarkdown}
  %\VignetteEncoding{UTF-8}
---

```{r setup, include = FALSE}
knitr::opts_chunk$set(
  collapse = TRUE,
  comment  = "#>",
  message  = FALSE,
  warning  = FALSE
)
library(easystafe)
library(dplyr)
library(purrr)
library(readxl)
library(writexl)
library(janitor)
library(glue)
library(arrow)
```

## Introdução

Este documento explica como utilizar o pacote `easystafe` para automatizar a criação de
um conjunto de dados analíticos a partir de exportações do e-SISTAFE. Com um conjunto 
reduzido de funções encadeadas, o pacote elimina a necessidade de realizar trabalhos 
manuais morosos, tais como filtrar exportações para obter apenas os dados sectoriais, 
eliminar duplicações hierárquicas e adicionar metadados descritivos para análise.

O código encadeado do `easystafe` neste exemplo permite:

- Carregar e processar múltiplas pastas de extractos e-SISTAFE em sequência, compilando os resultados automaticamente;
- Limpar, padronizar e filtrar os dados por UGB do sector;
- Desduplicar os valores por grupos CED através de subtracção hierárquica;
- Enriquecer o dataset com metadados descritivos (por exemplo, província, distrito, nível funcional,  tipo de programa);
- Gravar os dados processados em formato Parquet e Excel, prontos para análise.

Esta abordagem baseada em código processa ficheiros em segundos, em
comparação com os dias ou semanas necessárias para realizar o mesmo trabalho manualmente em Excel.

---

## Etapas do Processamento

```
Ficheiros e-SISTAFE (gravados em pastas nomeadas 'YYYYMM/')
          │
          ▼
  1. Detectar extractos e-SISTAFE gravados em pastas
          │
          ▼
  2. Para cada pasta:
     a. Carregar ficheiros
     b. Extrair ano/mês do nome da pasta
     c. Extrair metadados do nome do ficheiro
     d. Limpar e padronizar colunas
     e. Filtrar UGBs do sector
     f. Classificação CED
     g. Subtracção hierárquica (desduplicação)
     h. Identificação e correcção de valores negativos
          │
          ▼
  3. Juntar dados dos periodos contidos nos ficheiros
          │
          ▼
  4. Enriquecer com metadados descritivos
          │
          ▼
  5. Gravar ficheiro final (Parquet + Excel)
```

---

## Pré-requisitos
 
### 1. Instalar R e RStudio
 
Este código encadeado requer que tanto o **R** como o **RStudio** estejam instalados no seu
computador. Ambos são gratuitos e podem ser descarregados a partir de:
 
[**https://posit.co/download/rstudio-desktop**](https://posit.co/download/rstudio-desktop)
 
Instale primeiro o R e depois o RStudio.
 
### 2. Instalar os Pacotes Necessários
 
O código encadeado depende dos seguintes pacotes R. Execute o código abaixo na consola do RStudio
uma única vez para os instalar todos:
 
```{r instalar-dependencias, eval = FALSE}
install.packages(c(
  "dplyr",     # manipulação de dados
  "purrr",     # iteração funcional
  "readxl",    # leitura de ficheiros Excel
  "writexl",   # gravação de ficheiros Excel
  "janitor",   # limpeza de nomes de colunas
  "glue",      # construção de strings
  "arrow",     # leitura/escrita de ficheiros Parquet
  "pak"        # instalação de pacotes do GitHub
))
```
 
### 3. Instalar o Pacote `easystafe`
 
O pacote `easystafe` está alojado no GitHub e é instalado com o `pak`:
 
```{r instalar-easystafe, eval = FALSE}
pak::pak("moz-gpe/easystafe")
```
 
### 4. Organizar os Ficheiros de Extracto
 
Os extractos do e-SISTAFE devem estar guardados em pastas com a seguinte convenção de nomenclatura
`YYYYMM` (por exemplo, `Data/202602/`). Esta nomenclatura das pastas é obrigatório pois o pacote lê
o nome da pasta para derivar automaticamente as colunas `ano` e `mes` em cada linha do
dataset. Se uma pasta não seguir este formato, essas colunas serão preenchidas com `NA`
e será emitido um aviso.
 
### 5. Disponibilizar o Ficheiro de Lookup
 
O ficheiro de referência (`lookup.xlsx`) deve estar disponível e conter exactamente três
folhas com os nomes seguintes:
 
| Folha      | Conteúdo                                      |
|------------|-----------------------------------------------|
| `ugb`      | Códigos e metadados dos UGBs do sector |
| `funcao`   | Classificação funcional por nível             |
| `programa` | Tipo de programa por código                   |
 
Se alguma das folhas estiver ausente, `carregar_lookups_esistafe()` emite um erro
imediato com o nome da folha em falta.

## Passo 1: Carregar Pacotes

```{r carregar-pacotes, eval = FALSE}
library(dplyr)
library(purrr)
library(readxl)
library(writexl)
library(janitor)
library(glue)
library(arrow)
library(easystafe)
```

---

## Passo 2: Definir Variáveis Globais

O código encadeado começa com a definição de dois objectos: o caminho para o ficheiro de lookup
e um vector com os caminhos das pastas de extractos a processar. A convenção de nomenclatura 
`YYYYMM` não é apenas organização. O pacote lê o nome da pasta para extrair automaticamente 
`ano` e `mes` para cada linha do dataset. Se uma pasta não seguir este formato, as colunas 
serão preenchidas com `NA` e será emitido um aviso.

```{r definir-vars, eval = FALSE}
# Ficheiro Excel com as tabelas de referência
metadata_lookup <- "Documents/lookup.xlsx"

# Vector de pastas — cada uma corresponde a um mês de extractos
paths_esistafe <- c(
  "Data/202601",
  "Data/202602",
  "Data/202603",
  "Data/202604"
)
```


---

## Passo 3: Carregar os Lookups

A função `carregar_lookups_esistafe()` lê as três folhas obrigatórias do ficheiro de
referência e devolve uma lista pronta a ser utilizada no código encadeado. A função 
valida a presença das três folhas antes de tentar ler qualquer dado. Se alguma estiver 
ausente, é emitido um erro claro com o nome da folha em falta.

```{r carregar-lookups, eval = FALSE}
lookups <- carregar_lookups_esistafe(metadata_lookup)
```

---

## Passo 4: Processar os Extractos

Esta é a etapa central do código encadeado. A função `processar_extracto_esistafe()` é aplicada
a cada pasta através de `map()`, e os resultados são combinados com `list_rbind()`. Para 
consultar a documentação completa de todos os argumentos disponíveis, execute 
`?processar_extracto_esistafe` na consola do R.

```{r processar, eval = FALSE}
df_esistafe <- paths_esistafe |>
  map(\(path) processar_extracto_esistafe(
    source_path           = path,
    df_ugb_lookup         = lookups$ugb,
    include_percent       = FALSE,
    include_file_metadata = TRUE,
    include_metrica       = TRUE,
    correct_negatives     = TRUE,
    quiet                 = FALSE
  )) |>
  list_rbind()
```

---

## Passo 5: Enriquecer com Metadados Descritivos

Após combinar todos os meses, a função `adicionar_lookups_esistafe()` junta metadados
descritivos ao dataset.

```{r adicionar-lookups, eval = FALSE}
df_esistafe <- df_esistafe |>
  adicionar_lookups_esistafe(lookups)
```

---

## Passo 6: Gravar o Resultado

A função `gravar_esistafe()` grava o dataset final em dois formatos simultaneamente:
Parquet (para armazenamento eficiente) e Excel (para partilha e revisão manual).

```{r gravar, eval = FALSE}
gravar_esistafe(
  df            = df_esistafe,
  output_folder = "Dataout/",
  quiet         = TRUE
)
```

O nome dos ficheiros é construído automaticamente a partir dos anos presentes nos dados. Por exemplo:

```
Dataout/e-SISTAFE_2025-2026.parquet
Dataout/e-SISTAFE_2025-2026.xlsx
```

Não é necessário definir o nome manualmente. O pacote trata disso com base nos
dados presentes no dataset.


---

## Resumo: Código Encadeado Completo

O código encadeado completo para processar oito meses de extractos do e-SISTAFE cabe em menos
de 50 linhas de código:

```{r resumo-final, eval = FALSE}

# CARREGAR DEPENDÊNCIAS DO PACOTE
library(tidyverse)
library(readxl)
library(writexl)
library(janitor)
library(glue)
library(arrow)
library(easystafe)

#DEFINIR VARIÁVEIS GLOBAIS
metadata_lookup <- "Documents/lookup.xlsx"

paths_esistafe <- c(
  "Data/202502",
  "Data/202503",
  "Data/202504",
  "Data/202512",
  "Data/202601",
  "Data/202602",
  "Data/202603",
  "Data/202604"
)

# CARREGAR LOOKUPS
lookups <- carregar_lookups_esistafe(metadata_lookup)

# PROCESSAR E GRAVAR E-SISTAFE
df_esistafe <- paths_esistafe %>%
  map(\(path) processar_extracto_esistafe(
    source_path = path,
    df_ugb_lookup          = lookups$ugb,
    include_percent        = FALSE,
    include_file_metadata  = TRUE,
    include_metrica        = TRUE,
    correct_negatives      = TRUE,
    quiet                  = FALSE
  )) |>
list_rbind() |>
  adicionar_lookups_esistafe(lookups)

# GRAVAR FICHEIRO FINAL AO DISCO
gravar_esistafe(df_esistafe,
                output_folder = "Dataout/",
                quiet = TRUE)

```

O resultado são dois ficheiros prontos para análise produzidos em segundos, com total
rastreabilidade de cada decisão tomada durante o processamento.

---

*Para mais informações sobre as funções individuais do pacote, consulte a documentação
com `?processar_extracto_esistafe`, `?carregar_lookups_esistafe`,
`?adicionar_lookups_esistafe` e `?gravar_esistafe`.*
